臺灣屏東地方法院民事判決　　　　　　　　 95年度訴字第1號
原　　　告　乙○○
　　　　　　　　　　　　號
訴訟代理人　黃政雄律師
被　　　告　合作金庫商業銀行股份有限公司
法定代理人　甲○○
訴訟代理人　張文雪律師
　　　　　　許銘春律師
上列當事人間請求返還不當得利事件，本院於民國96年4 月25日
言詞辯論終結，判決如下：
    主  文
原告之訴駁回。
訴訟費用由原告負擔。
    事實及理由
壹、程序方面：
一、查中國農民銀行股份有限公司因與聲明承受訴訟人合作金庫
    商業銀行股份有限公司合併而消滅，聲明承受訴訟人係合併
    後存續之法人，有行政院金融監督管理委員會民國95年5 月
    1 日金管銀（二）字第09500175280 號函足憑（見本院卷第
    141 頁），則其依民事訴訟法第175 條規定聲明承受訴訟，
    核無不合，應予准許，合先敘明。
二、按訴狀送達後，原告不得將原訴變更或追加他訴，但擴張或
    減縮應受判決事項之聲明者，不在此限，民事訴訟法第255
    條第1 項第3 款定有明文。本件原告起訴請求被告給付新台
    幣（下同）3,610,000 元，及自起訴狀繕本送達之翌日起至
    清償日止，按週年利率百分之5 計算之利息；於訴狀送達後
    ，改為請求被告給付3,151,342 元，及自起訴狀繕本送達之
    翌日起至清償日止，按週年利率百分之5 計算之利息，核屬
    民事訴訟法第255 條第1 項第3 款所定減縮應受判決事項之
    聲明，於法並無不合，應予准許。
貳、實體方面：
一、原告主張：被告以執行債務人即訴外人李仁祥積欠其債務為
    由，聲請本院民事執行處對李仁祥之財產為強制執行，經本
    院民事執行處以93年度執字第11885 號受理，並查封坐落屏
    東縣萬丹鄉○○段678 地號土地675 、678 地號土地及其上
    之未辦保存登記門牌號碼屏東縣萬丹鄉○○村○○○路2 巷
    31號（整編前門牌號碼為屏東縣萬丹鄉竹林村頂林仔52之8
    號）之專供飼養禽畜房舍（下稱系爭房舍），嗣系爭房舍以
    3,610,000 元拍定，被告受分配3,560,648 元，並實行分配
    而終結執行程序。惟系爭房舍係原告自行出資搭建，其所有
    權屬原始起造人即原告所有，被告指封顯有錯誤，而獲有不
    當得利，為此爰依不當得利之法律關係提起本訴。並聲明：
    被告應給付原告3,151,342 元，及自起訴狀繕本送達之翌日
    起至清償日止，按週年利率百分之5 計算之利息。
二、被告則以：原告未能舉證證明系爭房舍為其出資建造，且原
    告所提之81年7 月30日屏東縣政府建設局實施區域計畫地區
    自用農舍使用執照字第075 號資料，與屏東縣屏東地政事務
    所95年5 月25日土地複丈成果圖並不相符，足認系爭房舍並
    非原告所建，被告自得指封拍賣等語，資為抗辯。並聲明：
    原告之訴駁回。
三、兩造不爭執事項：
  (一)坐落屏東縣萬丹鄉○○段678 地號土地（下稱系爭土地）原
    為原告所有，嗣於82年9 月間以買賣為原因，移轉登記為訴
    外人李仁祥所有。
  (二)訴外人李仁祥因積欠被告債務，經被告聲請對李仁祥及連帶
    保證人李英雄之財產為強制執行，經本院93年度執字第1188
    5 號清償債務事件受理，並查封系爭675 、678 地號土地及
    其上建物，執行程序嗣已經拍定，並實行分配而終結。
  (三)屏東縣屏東地政事務所95年5 月25日土地複丈成果圖所示即
    門牌編號屏東縣萬丹鄉○○村○○○路2 巷31號之系爭房舍
    係坐落678 地號土地上，亦一併經拍賣。
  (四)上開執行程序中，就系爭675 、678 地號土地上建物部分合
    計總面積5984.03 平方公尺，以3,610,000 元拍定，被告受
    分配其中之3,560,648 元。
四、兩造爭執事項：
  (一)系爭房舍是否為原告所興建？
  (二)原告是否曾於出售678 地號土地同時或之後，併將系爭房舍
    出售李仁祥、李英雄或丁○○？
  (三)原告主張被告不當得利是否有理由？得請求返還之金額為何
    ？
五、系爭房舍是否為原告所興建？
  (一)原告於81年間在系爭土地上興建如附圖一所示之專供飼養禽
    畜房舍，並以起造人名義向屏東縣政府申請自用農舍使用執
    照，經屏東縣政府於81年7 月30日核發屏東縣政府建設局實
    施區域計畫地區自用農舍第075 號使用執照，有上開使用執
    照、屏東縣萬丹鄉公所95年4 月17日萬鄉建字第0950003752
    號函附之建築物使用照及建照執照申請資料附卷可稽（見本
    院卷第6 、76至104 頁）。又如附圖一所示之專供飼養禽畜
    房舍係原告委由證人丙○○之父親興建，而後由原告使用等
    情，業據證人丙○○證稱：「（678 地號土地上的牛舍是何
    人興建？）是我父親興建，我有幫忙興建。」、「（你是否
    知道這個牛舍是何人請你父親去蓋的？）是乙○○請我父親
    蓋的。」等語（見本院卷第175 頁）；證人丁○○亦證稱：
    「（678 地號上的牛舍是何人興建？）是原告興建的…」、
    「（原告建築系爭建物是做何用途？）養牛。」等語（見本
    院卷第173 頁）」，證人丙○○、丁○○證述情節互核一致
    ，應堪採信。是如附圖一所示之專供飼養禽畜房舍為原告興
    建之事實，足堪認定。
  (二)又系爭房舍畜牧設施老舊，建築物位置與範圍與81年間申請
    使用執照所附設計圖（即如附圖一所示圖）類似等情，業經
    本院至現場勘驗明確，且囑託屏東縣屏東地政事務所派員實
    施測量，有現場照片（另置證物袋內）、勘驗筆錄、現場簡
    圖及土地複丈成果圖（即如附圖二所示圖）在卷可稽（見本
    院卷第122 至125 頁）。再如附圖一所示之專供飼養禽畜房
    舍係以水泥為柱，黑瓦為頂，或以木架或以鐵架為頂架，均
    與本院勘驗現場時系爭房舍之結構及建材相符等情，有屏東
    縣政府核發使用執照勘驗現場照片、上開勘驗現場照片足憑
    。證人丙○○亦證稱：「…看照片上的材質，就是我們當初
    興建的材質…」等語（見本院卷第176 頁）。準此，系爭房
    舍畜牧設施老舊，建築物位置與範圍與如附圖一所示81年間
    申請使用執照所附設計圖大部分相符，且系爭房之結構及建
    材亦與如附圖一所示81年間申請使用執照所附設計圖相符等
    情觀之，足認系爭房舍應係81年間原告所興建之專供飼養禽
    畜房舍。
  (三)雖被告辯稱：附圖二與附圖一所載之面積、建築型式有部分
    不同，系爭房舍並非原告於81年間所興建之建物云云。惟附
    圖一與附圖二雖有下列之差異，然僅：附圖一編號Ａ與附圖
    二編號A1面積略有不符，然建築位置與建材均相符；附圖二
    編號Ｉ（面積12平方公尺）、F3（面積41平方公尺）雖為新
    增，然證人丁○○已證稱：伊使用系爭房舍有改成羊舍作部
    分修繕等語（見本院卷第174 頁）；附圖二編號Ｈ與附圖一
    編號B0面積略有不符，然建築位置與建材均相符；附圖一編
    號Ｇ、Ｈ、Ｉ建物係3 棟獨立建物，與附圖二編號E1、E2、
    E3 建 物連接不同，然附圖二編號E1、E2、E3建物間確實有
    通道一情，亦據證人證人丁○○證述甚詳（見本院卷第175
    頁）。況系爭房舍係於81年間興建作為專供飼養禽畜房舍之
    用，距本院勘驗現場時，已有10餘年，使用年限已久，且使
    用人即證人丁○○又有作部分修繕，是其小部分建物面積略
    有差異或增建，亦與常情相符，尚難以此略微差異，而認定
    系爭房舍非原告所興建。至於原告雖未提出興建系爭房舍之
    資金來源，然衡情一般人對金錢來源非必留有往來事證，且
    本件依據上開事證已足資認定系爭房舍為原告所興建，尚難
    遽以原告未提出資金來源證明，而為原告不利之認定。再人
    類之記憶可因時間、身體健康情況或事件本身具複雜性等因
    素而有所改變或增加其難度，難期記憶內容歷久不衰。查證
    人丙○○雖證稱：「屋頂當初是作木架結構，我當時蓋的時
    候沒有使用鐵架。」等語（見本院卷第176 頁），雖與系爭
    房舍實際使用之建材不符，惟其就見聞原告興建系爭房舍之
    經過，均能明確證述，且與事實相符，足徵證人丙○○確有
    與參與興建系爭房舍，亦難以此遽認證人丙○○證述不實。
  (四)綜上，本件系爭房舍為原告興建之事實，即堪認定，被告辯
    稱原告非原始起造人云云，自不足採。
六、原告是否曾於出售系爭678 地號土地同時或之後，併將系爭
    房舍出售李仁祥、李英雄或丁○○？
  (一)於82年6 月10日，原告將系爭678 地號土地出售予訴外人即
    執行債務人李仁祥時，並未將坐落其上之系爭房舍一併出售
    ，有原告所提之農地買賣契約書附卷可稽（見本院卷第61至
    66頁），並經證人丁○○證稱：「（後來678 土地上的牛舍
    是否有賣給你父親李英雄？）當初是因為乙○○的設備要更
    新，加上我弟弟李仁祥退伍要發展養豬事業，所以才向原告
    購賣系爭土地及建物，當時是說土地及建物要一起買，但是
    我父親錢不夠，所以只有先付土地的款項，當時有約定建物
    一定要賣給我們，不能賣給外人。」（見本院卷第173 頁）
    。是原告主張未將系爭房舍一併出售李仁祥，尚非無據。
  (二)被告合併前之中國農民銀行股份有限公司聲請就執行債務人
    李仁祥之財產強制執行，查封系爭678 地號土地及坐落其上
    之系爭房舍，經本院以93年度執字第11885 號強制執行，訴
    外人丁○○及於該強制執行程序中聲明異議，主張系爭房舍
    係其向原告購買，並提出屏東縣稅捐稽徵處房屋稅籍證明書
    為據，業經本院調閱本院93年度執字第11885 號執行卷宗核
    對屬實（見本院93年度執字第11885 號卷第277 至282 、32
    3 頁）。徵之上開房屋稅籍證明書所載，系爭房舍之納稅義
    務人已變更為丁○○，而一般交易習慣，以未辦保存登記建
    物為買賣標的者，因不能辦理所有權移轉登記，即以變更納
    稅義務人名義，作為產權移轉之證明。本件未辦保存登記之
    系爭房舍納稅義務人既以變更為丁○○，是原告主張已將系
    爭房舍出售丁○○一情（本院卷第50頁），即堪採信。
七、原告主張被告不當得利是否有理由？
    按未辦保存登記建築物雖未經地政機關登記，尚非不得以之
    為交易、讓與之標的，買受人受領交付而取得事實上處分權
    ，出賣之原始建築人即不得再以其不能登記為由主張所有權
    為其原始取得，而主張所有權人權利。如上所述，未辦保存
    登記之系爭房舍，雖屬原告原始建築而取得所有權，然原告
    亦因已將事實上處分權轉讓予丁○○，揆諸前開說明，原告
    自不得再主張任何所有權人之權利。是本件原告本於所有權
    人之地位請求被告返還不當得利，無由准許。
八、綜上所述，原告主張系爭房舍為其所有，依不當得利之法律
    關係，請求被告給付3,151,342 元，及自起訴狀繕本送達之
    翌日起至清償日止，按週年利率百分之5 計算之利息，為無
    理由，應予駁回。
九、兩造其餘之攻擊或防禦方法，經本院斟酌後，認為均不足以
    影響本判決之結果，自無逐一詳予論駁之必要，併此敘明。
十、據上論結，本件原告之訴為無理由，依民事訴訟法第78條，
    判決如主文。
中　　華　　民　　國　　96　　年　　5 　　月　　9 　　日
                  民事第二庭    審判長法　官  阮世賢
                                      法　官  吳思怡
                                      法　官  楊文廣
正本係照原本作成。
如不服本判決，應於收受送達後二十日內向本院提出上訴書狀。
                                      書記官　顏子仁
中　　華　　民　　國　　96　　年　　5 　　月　　9 　　日
